【裁判字號】    90,簡上,183
【裁判日期】    900914
【裁判案由】    清償債務
【裁判全文】
臺灣臺中地方法院民事判決  九十年度簡上字第一八三號
    上  訴  人  乙○○
    被  上訴人  甲○○
右當事人間請求清償債務事件，上訴人對於中華民國九十年三月二十八日本院台中簡
易庭九十年度中簡字第五七二號第一審判決提起上訴，本院判決如左：
    主      文
原判決命上訴人給付新臺幣貳拾伍萬元及自民國九十年二月十七日起至清償日止，按
週年利率百分之五計算之利息部分，及除確定部分外訴訟費用負擔均廢棄。
右廢棄部分被上訴人在第一審之訴駁回。
第一審（除確定部分外）、第二審訴訟費用由被上訴人負擔。
    事      實
甲、上訴人方面：
  一、聲明：
    (一)原判決不利上訴人部分廢棄。
    (二)右廢棄部分，被上訴人在第一審之訴駁回。
  二、陳述：除與原審判決書所載者相同茲予引用外，補稱：
    (一)本件兩造間之消費借貸契約，係約定以兩造兄弟間對於台中市○○段○○段二
      ００六０地號、同段二００六一地號之共有祖產處分時，一併解決，當不受時
      間及其他束縛，然上開祖產尚未處分，兩造約定須待其處分，為將來客觀上不
      確定成就與否之事實，屬法律上之停止條件，並為被上訴人於民國九十年二月
      八日之起訴狀所自認，在前開停止條件未成就前，被上訴人率據提起訴訟請求
      上訴人返還借款，即屬無據。原審判決未查，將原先毋庸舉證之事實，判定被
      上訴人未盡舉證責任，而為上訴人不利判決，顯然違背法令，原判決顯有廢棄
      之理由。
    (二)況查，兩造間之消費借貸契約未定清償期，依民法第四百七十八條之規定，必
      須定一個月以上期間催告，被上訴人雖於八十九年九月二十二日即以存證信函
      向上訴人為請求之意思表示，復於同年十二月六日起訴請求返還借款時，於起
      訴狀內亦自認未定清償期，然被上訴人於九十年一月三日撤回起訴，被上訴人
      即已為撤回請求之意思表示，其後並未對於上訴人為任何之催告，換言之，本
      件被上訴人既未合法催告，其遽為起訴依法不合。
    (三)本件雖前經被上訴人於八十九年九月二十二日以存證信函請求返還借款，並於
      同年十月六日對上訴人起訴，依民法第一百二十九條、第一百三十條規定，時
      效中斷，然被上訴人嗣於九十年一月三日具狀撤回起訴，依民法第一百三十一
      條之規定，撤回起訴時，視為不中斷之意旨觀之，本件被上訴人對於上訴人於
      七十四年十二月六日之借款返還請求權，自因時效消滅而不存在。
  三、證據：援用原審之立證方法，並提出被上訴人九十年二月八日起訴狀影本一份
      、存證信函影本一份、答辯資料影本一份、土地謄本影本二份、被上訴人八十
      九年十二月六日起訴狀影本一份為證。
乙、被上訴人方面：
  一、聲明：駁回上訴。
  二、陳述：除與原審判決書所載者相同茲予引用外，補稱：
    (一)被上訴人起訴狀之真意是指上訴人借款要償還，而台中市○○路之共有土地也
      要處分，但絕不是以處分台中市○○路共有地作為償返借款之條件，此觀上訴
      人所寫之借據上，並無隻字片語提及有任何條件即可證明，上訴人竟曲解被上
      訴人起訴狀之真意，認其向被上訴人所借系爭款項係以處分共有土地作為償還
      借款之條件，今因條件尚未成就，故其尚無須返還，顯不實在。更何況被上訴
      人並未對另一兄弟即訴外人石朝錤起訴。
    (二)兩造共有台中市○○路之土地，因每人持分之面積甚小，分割後會變成畸零地
      ，根本無法單獨使用，而中華路之商圈又早已沒落，縱欲出售，亦無人應買，
      故所謂欲處分共有地，只是每一共有人之希望，不一定能實現，上訴人稱處分
      共有土地為償還系爭借款之條件，殊違情理。
  三、證據：援用原審之立證方法。
    理      由
一、被上訴人起訴主張上訴人於七十四年十二月六日，向其借款新臺幣（下同）二十
    五萬元，迄今亦未返還，爰本於消費借貸之法律關係，起訴請求上訴人給付二十
    五萬元，及自起訴狀繕本送達上訴人翌日起，按年息百分之五計算之利息等語。
    上訴人則以兩造間之上開消費借貸契約，係約定以兩造兄弟間對於台中市○○段
    ○○段二００六０地號、同段二００六一地號之共有祖產處分時，一併解決，當
    不受時間或其他束縛，兩造既約定須待祖產處分，為將來客觀上不確定之事實，
    屬法律上之停止條件，今因上開祖產尚未處分條件尚未成就，故其尚無須返還，
    且兩造共有之祖產處分不易，不一定實現，再就本件亦屬未定期限之消費借貸，
    被上訴人應定一個月以上之期間催告，另被上訴人之消費借貸返還請求權亦已罹
    於時效，其請求自均屬無理由等語，以資抗辯。
二、被上訴人主張上訴人於七十四年十二月六日，向其借款二十五萬元，固提出借據
    一紙為證，復為上訴人所不爭執，固可信為真，惟查，上訴人抗辯兩造間之消費
    借貸契約，係約定以兩造兄弟間對於台中市○○段○○段二００六０地號、同段
    二００六一地號之共有祖產處分時，一併解決，當不受時間及其他束縛等語，經
    查，被上訴人確於起訴時具狀陳稱：「從民國七十二年及七十四年借款時，兄弟
    就聲明中華路兄弟共有地產處理時，一併解決，當不受時間及其他束縛」等語，
    此有起訴狀在卷足參，次查，本件系爭借款所立之借據，僅記載借款金額及立據
    之日期外，並未約定清償期，此有前揭被上訴人於原審提出之借據在卷足參，亦
    為被上訴人所是認，而兩造之另一兄弟即訴外人石朝錤亦曾於七十二年十月九日
    向被上訴人借款二十萬元，此亦有被上訴人起訴時所一併引用之證據為證，則被
    上訴人既提出上開二筆借款之借據為證，並於起訴狀為上開陳述，足見其於起訴
    狀內所載從七十二年及七十四年借款時等語，應即係指上開二筆借款之事由，顯
    見被上訴人於起訴之初已自認上開二筆借款，兩造間已約定須待兩造兄弟全體處
    分上開遺產時，始一併為清償，是上訴人上開抗辯之事實尚屬可採，被上訴人主
    張其並未對另一兄弟石朝錤起訴及上訴人曲解其意思云云，尚無可採。
三、按條件，係將法律行為效力之發生或消滅，繫於將來客觀上不確定事實之成就與
    否之附款，兩造間就系爭借款，既約定以將來兩造兄弟間對於台中市○○段○○
    段二００六０地號、同段二００六一地號之共有祖產處分時，一併解決，不受時
    間或其他束縛，而被上訴人亦自認：兩造共有台中市○○路之土地，因每人持分
    之面積甚小，分割後會變成畸零地，根本無法單獨使用，而中華路之商圈又早已
    沒落，縱欲出售，亦無人應買，故所謂欲處分共有地，只是每一共有人之希望，
    不一定能實現云云，足認兩造係約定被上訴人之借款返還請求權之發生附有上述
    停止條件，亦即兩造共有祖產出分時，被上訴人始得請求上訴人返還借款。
四、次查，上訴人抗辯：系爭借款之返還請求權所附之條件尚未成就，亦即兩造共有
    祖產尚未處分乙節，提出土地登記謄本二份為證，被上訴人對此亦不爭執，堪信
    屬實，是系爭借款之返還請求權即未發生，從而被上訴人本於消費借貸之法律關
    係其請求上訴人給付二十五萬元，及自起訴狀繕本送達上訴人翌日起，按年息百
    分之五計算之利息為無理由，不應准許，原審判命上訴人給付二十五萬元及自九
    十年二月十七日起至清償日止，按週年利率百分之五計算之利息，自有未洽，上
    訴人指摘原判決不當，求予廢棄改判，為有理由，自應由本院予以廢棄改判，如
    主文第二項所示。
五、按消滅時效自請求權可行使時起算，民法第一百二十八條定有明文，本件兩造間
    之系爭借款返還請求權既繫於兩造兄弟就上開共有祖產處分之發生為條件，是被
    上訴人之請求自應以此一條件成就後，始得向上訴人行使請求權，然上開條件既
    尚未成就，被上訴人尚無得行使該請求權，揆諸上開說明，自無從起算其請求權
    時效，是上訴人提出本件借款返還請求權已罹於時效之抗辯，即委無足採，附此
    敘明。
六、因本案事證已臻明確，兩造其餘主張陳述及所提之證據，均毋庸再予審酌，末此
    敘明。
七、據上論結，本件上訴為有理由，依民事訴訟法第四百三十六條之一第三項、第四
    百五十條、第七十八條，判決如主文。
中      華      民      國    九十      年      九      月      十四    日
                            臺灣臺中地方法院民事第三庭
~B審判長法官  張瑞蘭
~B法      官  楊國精
~B法      官  許石慶
右為正本係照原本作成
不得上訴。
中      華      民      國    九十      年      九      月      十四    日
~B法院書記官  魏愛玲


司法院資訊處製作；財團法人民間司法改革基金會備份。
